臺灣臺北地方法院民事判決　　　　　　 94年度勞簡上字第7號
上　訴　　　人
即附帶被上訴人　台達旅行社股份有限公司
法定代理　　人　丙○○
訴訟代理　　人　乙○○
被上訴 　 　人
即附帶上訴　人　甲○○
　　　　　　　　　　　　3樓
上列當事人間給付工資等事件，上訴人對於民國九十三年十一月
八日本院台北簡易庭九十三年度北勞簡字第一四０號第一審判決
提起上訴，被上訴人並提起附帶上訴，本院於民國九十四年六月
一日言詞辯論終結，判決如下：
    主  文
原判決關於命上訴人給付超過新台幣貳萬貳仟玖佰伍拾元，及該
部分假執行之宣告，暨訴訟費用之裁判均廢棄。
上開廢棄部分，被上訴人在第一審簡易之訴及其假執行之聲請均
駁回。
其餘上訴駁回。
附帶上訴駁回。
第一、二審訴訟費用由上訴人負擔百分之七，餘由被上訴人負擔
。
附帶上訴訴訟費用由附帶上訴人負擔。
    事實及理由
一、本件被上訴人起訴主張：上訴人於民國九十三年八月六日至
    二十二日僱用被上訴人擔任「EYW0806西歐青春旅行團」（
    下稱系爭旅行團）之領隊，該旅行團團共二十六人，旅行期
    間計十七日，詎上訴人積欠原告：1.代墊團費：新台幣（下
    同）四萬零七百十四元，2.工資：七萬零六百六十四元，其
    中包含以一日一千八百元計算之出差費三萬零六百元，以每
    人每日八十元計算小費三萬五千三百六十元及十四日餐費四
    千七百零四元，3.執行業務損失賠償：被上訴人於帶團期間
    在法國跌倒受傷，支出醫療費用五千三百六十八元，返台後
    支出醫療費用三千元，眼鏡破裂費用五千元，共計一萬二千
    三百六十八元；又被上訴人帶團受傷，上訴人未予慰問，反
    而放任公司員工及團員行文台北市政府交通局惡意中傷誹謗
    ，造成被上訴人精神上損害，請求賠償二十萬元，以上合計
    三十二萬三千七百四十六元，為此依僱傭契約與侵權行為法
    律關係，請求上訴人給付上開金額。原審判決上訴人應給付
    工資即出差費二萬二千九百五十元、小費三萬九千四十元、
    餐費四千七百零四元，合計五萬八千五百九十四元，其餘部
    分駁回被上訴人之起訴。被上訴人提起附帶上訴，聲明為：
    (一)原判決廢棄。(二)上開廢棄部分，上訴人應給付被上訴人二
    十萬元，暨自九十三年八月三十日起至清償日止，按年息百
    分之五計算之利息。對上訴人上訴聲明：上訴駁回。
二、上訴人則以：兩造簽訂「歐洲領隊帶團須知」（下稱系爭契
    約）一份，由上訴人委託被上訴人帶領系爭團隊至西歐地區
    旅行，系爭契約第三條約定，領隊帶團應以最後一份最正確
    之中文行程表與最後確認之住宿表為準，否則所衍生費用全
    部由領隊負責；被上訴人於九十三年八月五日收受上訴人所
    交付之最後確認住宿表，該住宿表載明同年八月五日住宿於
    Haus Inter -national Muechen飯店（下稱HIM飯店），原
    告帶領旅行團團員前往住宿DJH Muenchen-Thalkirchen飯店
    （下稱DJH飯店），致額外支付住宿費四萬零七百四十元，
    被上訴人錯誤帶領團員至尚未到期DJH飯店住宿，違反最後
    確認住宿表約定，所衍生費用，係可歸責於被上訴人所致，
    應由被上訴人自行負擔；又被上訴人於九十三年八月十三日
    不慎跌倒受傷，非屬執行職務受傷，其請求上訴人賠償醫療
    費用及眼鏡費用，並無法律依據；被上訴人於帶團期間因延
    誤行程、服務態度不佳及欠缺經驗等因素招致團員嚴重不滿
    ，並向台北市政府交通局申訴，其帶團既有嚴重缺失，即不
    得請領任何小費及出差費，另被上訴人已請領餐費，其再請
    求給付為重覆請領。原審判決上訴人應給付出差費、小費與
    餐費計五萬八千五百九十四元。上訴人提起上訴聲明為：(一)
    原判決不利於上訴人部分廢棄。(二)上開廢棄部分，被上訴人
    第一審之訴駁回。對被上訴人附帶上訴聲明：附帶上訴駁回
    。
三、被上訴人主張上訴人於九十三年八月六日至二十二日僱用伊
    擔任旅行團隊領隊，該團團員二十六人，旅行期間共計十七
    日之事實，有旅行團程表、領隊交接單等影本為證。上訴人
    否認積欠被前述工資、代墊團費，對被上訴人執行業務損失
    、精神損害賠償亦無給付義務，並以上揭情詞置辯。依系爭
    契約，被上訴人係提供一次性勞務，即於九十三年八月六日
    至八月二十二日為上訴人所召募之旅客，帶領旅行團至約定
    日期、地點觀光旅遊，該勞務於被上訴人完成工作後即依約
    給付報酬，系爭契約性質應屬民法承攬契約關係，被上訴稱
    兩造間為僱傭關係，於法未合。
四、上訴部分：
（一）被上訴人主張：上訴人積欠被上訴人，以每人每日一千八
      百元計算之出差費三萬零六百元、小費三萬五千三百六十
      元及十日餐費計四千七百零四元等情。業據上訴人提出系
      爭契約影本為證（見原審卷第一一九、一二０頁、上證三
      ）。經查，系爭契約第二十一條約定：「旅行團出差費為
      日一千二百元至一千五百元，小費每人每日六十元至八十
      元、餐費每日八歐元」等情明確。
（二）關於出差費部分，原審以：斟酌該旅行團團員共二十六人
      ，旅行期間計十七日，行程包括德國、法國及原告帶團資
      歷，認定出差費應以每日一千三百五十元計算等，被上訴
      人對未聲明不服（見九十四年四月十二日理由狀第三頁）
      ，而上訴人上訴理由就此數額並未爭執，基此，被上訴人
      帶團出差費共計二萬二千九百五十元（1,350×17=
      22,950 ）。此為被上訴人勞務支出，上訴人應為給付。
（三）上訴人雖辯稱：被上訴人帶團回國後，先有該團旅客莊素
　　　玫提出申訴，並指控被上訴人諸多過失，續有該團旅客謝
　　　昀融等二十五人提出申訴，足證整團旅客二十六人均不滿
  　　被上訴人服務，上訴人與旅客協調文件中，已載明扣除被
    　上訴人出差費，上訴人與旅客書面契約已成立，自當扣除
      出差費等語，並提出系爭旅行團隊旅客申訴函影本（上證
      一）、旅客申訴單影本、台北市政府交通局請上訴人查明
      旅客消費爭議函影本、消費爭議申訴表影本（上證二）、
      上訴人致系爭旅行團旅客定型化協調信函與郵寄證明影本
      （上證三）等件為證。惟按出差費係被上訴人為其服勞務
      之對價，並載明於系爭契約中，而被上訴人帶領旅行團隊
      至西歐地區於九十三年八月二十二日返國，有前開協議函
      可證（見上證三），則被上訴人已完成其勞務，雖未符合
      旅客之要求，旅途中產生諸多服務瑕疵，惟不論被上訴人
      服務品質如何，就其完成勞務之情形而觀，上訴人即應支
      付出差費。至旅客因被上訴人服務不良產生糾葛要求退費
      ，縱致上訴人產生損害，而得認被上訴人執行職務具有過
      失，亦應由上訴人就具體損害計算，請求其賠償或主張抵
      銷。又上訴人主張之協議不能拘束被上訴人，伊逕以對旅
      客協調信函表示願意扣除被上訴人出差費，尚不足採。
（四）關於小費部分，原審以：小費每人每日七十元，上訴人應
      支付小費三萬九千零四十元等情。惟旅遊契約中雖約定給
      付被上訴人小費，但依社會通念，係旅客就領隊於旅途中
      服務滿意程度與否而給付，為旅客恩惠性給付，於法律上
　　　無強制給與之義務，旅客是否給付由旅客決定。兩造於系
　　　爭契約第二十一條將出差費與小費特予區分，即係就給付
  　　費用分別，如前所述，依小費一般社會觀念是為恩惠性給
　　　付，同理，此觀念於系爭契約應同為適用，即上訴人如認
　　　被上訴人未達合理之服務標準，未支付小費尚難認係屬違
  　　約。本件兩造雖就支付小費標準於系爭契約中載明，但此
　    應係旅遊團員無異議或無申訴之一般情形下計算標準，上
      訴人既因團員申訴，不得不退還所收費用予系爭旅行團團
      員，則被上訴人即無要求上訴人給付小費權利。查被上訴
      人所帶領團隊遭旅客申訴，並具體指出延誤行程等，有上
      訴人提出之前述旅客申訴單影本、台北市政府交通局請上
　　　訴人查明旅客消費爭議函影本、消費爭議申訴資料表影本
　　　等，因之，上訴人不願給付被上訴人小費，並非無據。被
  　　上訴人雖稱：其服務品質並無不良，係旅客誹謗，現尚提
    　出告訴中云云。然該誹謗罪嫌是否成立，並不明確，上訴
      人卻因旅客申訴而被迫答覆，並與旅客協議如何賠償，上
      訴人認無須給付小費，並非無因，伊拒絕給付，應屬有據
      。
（六）關於餐費部分，原審以；每日八歐元，按平均匯率四二點
      四一六元，共十四日計四千七百零四元等情。被上訴人主
      張其未收受該等費用，上訴人應舉證支付證明云云。惟被
      上訴人於九十三年八月三十一日寄送系爭旅行團報帳單（
      見上訴人九十四年四月十二日準備狀證物六），該報帳單
      為被上訴人填寫，被上訴人在申請金額中已將每日歐元八
      元餐費在申請金額中填寫（見上證九、上揭報帳單第十五
      頁），上訴人就被上訴人所填寫金額，包括本件餐費在內
      ，共支付二十七萬二千四百三十九元，有上訴人提出之匯
      款單據為證（見上揭報帳單證物七）。被上訴人就此仍以
      原審判決認定金額為據，未就已領取之金額中有無包括餐
      費在內爭執，亦未舉出其他證據，是故被上訴人再請求上
      訴人給付餐費，應屬無據。
五、附帶上訴部分：
I、代墊團費
（一）被上訴人主張曾代上訴人墊付團費零四萬七百十四元，業
      據其提出支付明細表暨收據（見原審卷第十一至二十頁）
      、台灣銀行存摺帳戶（見原審卷第二三、二四頁）等影本
      為證，惟上訴人拒絕給付此項費用，辯稱：因被上訴人更
      改原訂住宿地點，上訴人毋庸負責等語。經查，上述代墊
      團費係住宿DJH飯店所支付宿舍費用，為兩造所不爭執（
      見原審卷第三四頁），應堪採信。依兩造簽訂系爭契約第
      三條約定「領隊帶團應以最後一份最正確之中文行程表與
      最後確認之住宿表為準，否則所衍生之費用全由領隊負責
      」等語，有系爭契約在卷足憑。上訴人雖於九十三年七月
      三十一日住宿地點一覽表影本（見原審卷第一一五、一一
      六頁）記載將旅客載往DJH飯店，然上訴人於九十三年八
      月五日更正住宿地點為HIM飯店，有被上訴人簽收之九十
      三年八月五日更正住宿地點一覽表影本為證（見原審卷第
      一二二、一二三頁），被上訴人對此並不爭執。因之，系
      爭旅行團於九十三年八月六日在德國住宿地點係更正後之
      HIM飯店。
（二）被上訴人主張：其不諳德文，無法與德籍司機以英文溝通
      ，司機英文行程表所載HIM飯店十分明確，但司機以無地
      址為理由，要參考上訴人之中文行程表，而載往DJH飯店
      ，到該飯店櫃檯，承辦人員說上訴人日期有誤，堅持要被
      上訴人支付違約金才離開，且九十三年八月六日當晚無法
      與上訴人公司聯絡，所以決定系爭旅行團團員住宿於DJH
      飯店並代墊款項等情。惟上訴人於九十三年八月四日曾發
      電子郵件予德籍司機確認八月六日投宿地點為HIM飯店，
      有上訴人提出之九十三年八月四日電子郵件影本在卷足憑
      （見原審卷第五一頁），再參以被上訴人於原審自承「..
      我是將今日所提住宿一覽表交給司機去開車」等語，足認
      被上訴人未依上訴人九十三年八月五日更正住宿地點一覽
      表指示德籍司機攤載旅客前往HIM飯店住宿，而將上訴人
      先前於九十三年七月三十一日所製作住宿地點一覽表交予
      德籍司機，致司機誤將旅客載往DJH飯店。被上訴人未依
      最後確認之住宿行程表與司機確認行程，致住宿地點發生
      錯誤，上訴人抗辯被上訴人應依系爭第三條約定自行負擔
      所衍生住宿費用等情，應為可採。被上訴人不得請求上訴
      人償還代墊團費四萬零七百十四元。
II、執行業務損失賠償：
（一）被上訴人主張在法國帶團跌倒受傷支出醫療費用五千三百
      六十八元，返台後支出醫療費用三千元，且眼鏡破裂費用
      五千元，共計一萬二千三百六十八元，上訴人應按雙方契
      約關係賠償損失等情，並提出慶豐銀行信用卡帳單影本為
      證（見原審卷第二五頁）。
（二）被上訴人於原審未明確指出其請求依據，於本院則稱係執
      行業務而受傷，並以其亦屬上訴人團體投保單被保險人，
      上訴人應負責賠償等情（見九十四年四月十二日理由狀）
      。但兩造間契約關係為承攬關係，被上訴人是為上訴人帶
      領旅遊團隊，屬於承攬人，雙方間並非僱傭關係，於承攬
      關係中，並無如民法第四百八十七條之一受僱人服勞務非
      可歸責於己之事申受損害得向用人求償規定，是故此項損
      害發生，上訴人並無給付義務。被上訴人請求上訴人給付
      ，並非有據。
III、執行業務精神損害賠償：
（一）被上訴人主張其因帶團受傷，上訴人非但未協助就醫，甚
      且放任員工及團員行文主管機關惡意中傷誹謗被上訴人，
      對其精神造成莫大傷害，應賠償二十萬元云云。被上訴人
      於原審未指出其請求賠償之法律依據，惟其在本院指陳：
      九十三年十一月二十三日上訴人將匿名申訴函傳真被上訴
      人，要求答覆，上訴人拒絕告知係何旅客申訴，而上訴人
      與團員和解，被上訴人並不知情，且其已對團員莊素玫，
      並對上訴人法定代理人丙○○提出誹謗罪嫌刑事告訴等情
      （見九十四年四月十二日理由狀），依其意旨，被上訴人
      應係認上訴人與團員間向主管機關申訴，造成其名譽受損
      害，其應係按侵權行為法律關係請求賠償。
（二）按誹謗係指傳述或指摘虛偽不實之事實致被害人名譽受此
      指摘或傳述而受貶損。經查，依上述台北市政府交通局九
      十三年十一月一日函（見原審卷第一七二頁）、台北市政
      府法規委員會九十三年十月二十一日（見原審卷第一七二
      、一七三頁）及旅客申訴資料（見原審卷第一五八至一六
      四頁）等可知，系爭旅行團部分團員確曾向台北市政府交
      通局等單位提出申訴，是無上訴人指摘或傳述虛偽不實之
      事實，被上訴人亦未提出任何證據證明團員申訴係受上訴
      人挑撥所致，復未舉證證明被告有何故意或過失不法侵害
      被上訴人名譽之行為，其請求賠償精神上損失二十萬元，
      難以准許。
六、綜上所述，上訴人主張關於被上訴人之工資部分中之小費，
    伊無給付義務，及被上訴人已請領餐費等，應為可取。至出
    差費部分因係被上訴人任領隊帶團旅遊之勞務對價，上訴人
    謂其不應給付，並不可採。又被上訴人對代墊團費、執行業
    費用損失及上訴人涉誹謗而有精神上損害等附帶上訴，均不
    足採。從而，被上訴人本於系爭契約請求上訴人給付二萬二
    千九百五十元，為有理由，應予准許。逾此範圍，不應准許
    。原審就超過上開應准許部分，為上訴人敗訴之判決，並為
    假執行之宣告，自有未合。上訴意旨就此部分指摘原判決不
    當，求予廢棄改判，為有理由。至於上開應准許部分，原審
    判命上訴人給付，並為假執行之宣告，核無違誤，上訴意旨
    ，就此部分，仍執陳詞，指摘原判決不當，求予廢棄，為無
    理由，應駁回其上訴。至被上訴人附帶上訴部分，為無理由
    ，不應准許。
七、據上論結：本件上訴為一部有理由、一部無理由，附帶上訴
    為無理由，依民事訴訟法第四百三十六條之一第三項、第四
    百五十條、第四百四十九條第一項、第七十九條、第七十八
    條，判決如主文。
中　　華　　民　　國　　94　　年　　6　　月　　15   　日
                  勞工法庭審判長法　官　張靜女
                                法　官  賴錦華
                                法　官  李維心
以上正本係照原本作成
本判決不得上訴
中　　華　　民　　國　　94　　年　　6　　月　　15   　日
                    　　　　　　書記官　林梅珍
